臺灣高等法院刑事判決　　　　　　　　 94年度上易字第774號
上　訴　人　臺灣臺北地方法院檢察署檢察官
被　　　告　丁○○○
上列上訴人因被告詐欺案件，不服臺灣臺北地方法院93年度易字
第1699號，中華民國94年3月18日第一審判決（起訴案號：臺灣
臺北地方法院檢察署93年度偵字第14880號），提起上訴，本院
判決如下：
    主  文
上訴駁回。
    理  由
一、公訴意旨略以：被告丁○○○與周茂文（尚未到案），係姊
    弟關係，2人明知被告對於臺北市○○○路○段53巷1之2號之
    房屋僅可居住使用，並無所有權，不得任意將上開房屋出租
    他人，竟共同基於意圖為自己不法所有之犯意，於民國92年
    7 月初，由周茂文向戊○○佯稱共同合夥經營周茂文原登記
    在上址之臺灣茂輝實業有限公司（下稱茂輝公司），並由戊○○擔任該公司之副總經理，負責處理茂輝公司裝修工程相
    關事宜並代墊相關之裝修費用。因被告告知戊○○可以動工
    裝修，致戊○○陷於錯誤，誤認被告與周茂文有權提供該房
    屋作為公司營業處所，而於同年7月中旬，與乙○○就茂輝
    公司之裝修工程簽訂工程契約書，由乙○○進行相關裝修工
    程，戊○○並代墊支付上址房租押金新台幣（下同）18萬元
    及被告飯店住宿費3萬元，共計詐得財物21萬元。嗣至同年8
    月中旬，因乙○○向戊○○請領工程頭期款約20萬元無法獲
    償，戊○○即與被告就上址1、2樓部分簽訂房屋租賃契約，
    並由周茂文為保證人，約定由戊○○全權處理整修全棟房屋
    之各項事宜，一切支出費用均由戊○○先行墊付，戊○○並
    得將房屋轉租予他人，再由每月租金扣抵，致戊○○誤信可
    將上址作為公司營業之處所，並可轉租予他人以回收代墊之
    整修費用。嗣戊○○乃於同年9月間，向乙○○出示其與被
    告所簽訂之前開房屋租賃契約，而周茂文亦向乙○○佯稱上
    述房屋業經被告授權委由戊○○處理等情，致乙○○亦陷於
    錯誤，誤認上址可作為公司營業之處所及可藉由轉租契約之
    租金抵付裝修之工程款，乃與戊○○就上開房屋另訂轉租契
    約，約定租金每月6萬元，其中乙○○每月需支付2萬元予戊○○，其餘4萬元即抵償乙○○裝修工程款之用，共詐得乙○○支付裝潢工程費約90萬元。嗣於同年10月底，裝修工程
    接近完工時，該房屋之所有權人丙○○、甲○○等人至現場
    ，當場表示反對房屋進行修繕及租賃，並驅離工人及更換門
    鎖，致乙○○及裝修工人無法進入，乙○○與戊○○2人始
    知受騙。因認被告與周茂文共同涉犯刑法第339條第1項詐欺
    取財罪嫌。
二、按犯罪事實應依證據認定之，無證據不得認定犯罪事實；不
    能證明被告犯罪者，應諭知無罪之判決。刑事訴訟法第154
    條第2項、第301條第1項分別定有明文。又被害人所述被害
    情形，如無瑕疵可指，而就其他方面調查又與事實相符，其
    供述始足據為判決之基礎（最高法院32年上字第657號、52
    年台上字第1300號判例參照）。另按刑法第339條第1項詐欺
    罪之成立，須意圖為自己不法之所有，以詐術使人將本人或
    第三人之物交付為要件，所謂以詐術使人交付，必須被詐欺
    人因其詐術而陷於錯誤，若其所用方法，不能認為詐術，亦
    不致使人陷於錯誤，即不構成該罪，有最高法院46年台上字
    第260號判例可資參照
三、檢察官認被告與未到案之周茂文涉嫌共同詐欺罪，無非係以
    ：告訴人乙○○之指訴、證人戊○○、丙○○之證詞、茂輝
    公司名片影本2份、工程契約書影本、代墊費用明細表及所
    附憑證、房屋租賃契約書影本2份，資為論據。訊據被告堅
    決否認有詐欺犯行，辯稱：周茂文看本件房屋漏水，乃找人
    幫其裝修，修屋之前不認識戊○○，均係周茂文出面接洽處
    理，其不知修屋多少錢，因為契約書並未給閱，戊○○亦未
    給付18萬，只幫其付飯店費用3千元，其餘自己支付3、4萬
    元，其以為屋所有權人鄭欣會同意裝修房子，怎知丙○○不
    同意其出租，後來因無力支付裝潢費，始應戊○○要求簽署
    租賃契約，並非自始有意詐欺修繕費用云云。
四、經查：
１、被告使用管理之臺北市○○○路○段53巷1之2號房屋，經證
    人乙○○整修裝潢，固有工程總價分別為76萬零3百70元及
    23萬零8百元之工程契約書2份在卷可按（偵卷第37頁至第39
    頁、第49頁、第50頁），惟據證人戊○○證稱：被告與周茂
    文係姊弟，其不清楚彼2人是否共同經營事業，周茂文係茂
    輝公司負責人，被告未在茂輝公司任職，周茂文僱用其擔任
    茂輝公司總經理，並稱茂輝公司之地址就是系爭房屋之所在
    ，因房屋年久失修，周茂文要其找人裝修，公司之裝修及籌
    備均是周茂文主導，被告並未交代其裝修房子，係周茂文表
    示可以找人動工裝潢，裝潢費用由周茂文自行決定，周茂文
    未說裝潢費要如何支付，理應周茂文支付裝修費。周茂文本
    來要從海外匯錢，後來說海外單子出問題，才要求被告簽約
    ，其與乙○○簽約，是為了要解決債務才簽約的。與乙○○
    簽2份工程契約書係為了計算積欠之金額才簽的。乙○○剛
    開始要20萬元工程款之事其不清楚。偵卷第60頁之明細表，
    係其所支付之費用，均係周茂文要其付的，明細表內3萬元
    之飯店住宿費，係因進行工程之初，周茂文表示被告沒地方
    住，要其安排去住飯店，並要其先代墊住宿費。因其幫被告
    及周茂文代墊信用卡及一些費用，故被告將房子出租以抵償
    墊款，明細表18萬元係其與被告簽約付給被告之押租金等語
    （偵卷第91頁、第92頁、原審卷第31頁背面至第34頁）。足
    見本件修繕房屋供作茂輝公司所在地之計畫、交涉、委託及
    代墊款項，均係周茂文指示證人戊○○統籌辦理，並由周茂
    文計畫向海外取款清償，被告僅係基此認識而同意修繕，均
    未與證人戊○○接洽，更未要求戊○○墊付任何費用或指示
    修繕工程之進行，洵難認被告有對戊○○施用詐術。本件2
    份工程契約書，據證人戊○○證述，係之後為了計算積欠金
    額才補簽，並非被告修繕房屋之初，即明知無法清償，意圖
    不法所有而假工程契約之名詐欺工程款。
２、被告否認收受證人戊○○交付之押租金18萬元。經查卷附被
    告與戊○○92年8月15日簽訂之租賃契約（偵卷第40頁至第
    43 頁），除記載押租金18萬元外，並無關於被告收受18萬
    元之註記，洵難遽認被告有收受證人戊○○18萬元之押租金
    ；又參諸證人戊○○提出92年7月23日、同年8月5日之信用
    卡簽帳單（偵卷第61頁、第62頁），陳稱係幫被告墊付3萬
    元之住宿費云云，惟證人戊○○於為被告及周茂文解決代墊
    款及裝潢費用時，於92年8月15日與被告簽訂上開租約，理
    應就其代墊之住宿費自押租金內抵扣，惟證人戊○○非僅未
    自押租金抵扣，反而更給付被告18萬元，殊違情理，是證人
    藍元指稱被告詐欺使其代付3萬元之住宿費及收取其18萬元
    之押租金，並無可取。參以被告罹有輕度精神疾病等情，有
    被告中華民國身心障礙手冊影本附原審卷可稽，依其精神狀
    況、認知能力，實難遽認其自始與周茂文有詐欺戊○○之犯
    意聯絡及行為分擔。
３、又證人乙○○證稱：係戊○○找其裝修房子，當初周茂文有
    給其看營利事業登記證，裝修之前，周茂文介紹認識被告時
    ，就說房子是被告的，之後未再強調房子是被告的，附近鄰
    居也說被告住了很久，故其認為房子是被告的，裝潢費用係
    與周茂文洽談，其因此認為可收到裝潢費等語（偵卷第93頁
    、第94頁、原審卷第34頁背面、第35頁）。足見本件與乙○○接洽裝修事宜者係戊○○，與乙○○洽談裝修費用者係周
    茂文，被告均未與乙○○接觸，亦未指示戊○○如何找人裝
    修。被告僅係周茂文向乙○○介紹係本件房子之屋主，被告
    並未主動告知其非房屋所有權人，房屋修繕期間，周茂文即
    未再主動提及此事取信乙○○，自難單以首次見面時，周茂
    文本於被告居住事實所為之概略介紹，遽認被告有為意圖脫
    免工程款而施用詐術之行為。再者，被告與戊○○及戊○○
    與乙○○就上開房屋簽訂租賃契約書，均係事後周茂文未能
    清償修繕費用，經雙方協議後，決定之解決方案，此為證人
    戊○○、乙○○所不爭；而被告對本房屋有使用管理權，因
    租賃，乃特定當事人間所締之契約，出租人不以所有人為限
    （最高法院33年上字第84號判例、48年台上字第1258號判例
    參看），本件被告與戊○○所訂立之租賃契約書，其上又無
    載明被告為所有人，則被告基於對房屋之管理使用權，縱令
    出面簽訂租賃契約，亦難認係基於不法所有之意圖；而被告
    出租房屋以租金抵償裝修費用，亦係因應證人戊○○之建議
    而作之事後補救措施，殊難依此事後決定之解決方案，認定
    被告自始有佯以房屋所有人身份詐欺工程費用之犯意。檢察
    官以被告事後以所有人身份簽訂租賃契約，認被告自始有詐
    欺之犯意聯絡，尚嫌速斷。
４、綜上所述，被告既無詐欺之故意，亦無施用詐術之行為，此
    外復查無其他積極證據足資證明被告有共同詐欺犯行，依照
    前開說明，即應為被告無罪之諭知。
五、原審以戊○○墊付之款項及支付之押租金，均係依周茂文之
    要求墊付；房屋修繕費用之清償，亦係周茂文主導，被告均
    未與焉，且依其智識能力及精神狀況，洵難認其就前述行為
    有任何犯意聯絡。被告事後為解決工程款，簽訂房屋租賃契
    約，亦係因應證人戊○○之求所為，難認被告有以此方式詐
    欺承包商之故意，因而為被告無罪之諭知，並無不合。檢察
    官上訴指摘原判決不當，為無理由，應予駁回。
據上論斷，應依刑事訴訟法第368條，判決如主文。
本案經檢察官錢漢良到庭執行職務。
中　　華　　民　　國　　94　　年　　7 　　月　　26　　日
　　　　　　　　　刑事第十六庭  審判長法　官  曾德水
　　　　　　　　　　　　　　　　　    法　官  江國華
　　　　　　　 　 　　　　　　　　　　法　官  杜惠錦
以上正本證明與原本無異。
不得上訴。
                                      書記官  楊秋鈴
中　　華　　民　　國　　94　　年　　7 　　月　　26　　日
